【裁判字號】    98,審訴,1028
【裁判日期】    990609
【裁判案由】    偽造文書等
【裁判全文】
臺灣新竹地方法院刑事判決             98年度審訴字第972號
公  訴  人  臺灣南投地方法院檢察署檢察官
            臺灣新竹地方法院檢察署檢察官
被      告  甲○○
            徐玫子
      （原名徐上紋）
上列被告等因偽造文書等案件，前經臺灣南投地方法院檢察署檢
察官提起公訴（97年度偵字第5211號），嗣經臺灣南投地方法院
認為管轄錯誤，移送於本院（臺灣南投地方法院98年度訴字第30
號判決），並經臺灣新竹地方法院檢察署檢察官追加起訴（98年
度偵字第8578號）後，被告等於本院準備程序中，就被訴事實為
有罪之陳述，經告知被告等簡式審判程序之旨，並聽取檢察官、
被告等之意見後，經本院合議庭裁定由受命法官進行簡式審判程
序，本院判決如下：
    主    文
甲○○共同犯行使偽造私文書罪，處有期徒刑月；如易科罰金
，以銀元佰元即新臺幣玖佰元折算壹日。減為有期徒刑壹月又
拾伍日；如易科罰金，以銀元佰元即新臺幣玖佰元折算壹日。
徐玫子共同犯行使偽造私文書罪，處有期徒刑月；如易科罰金
，以銀元佰元即新臺幣玖佰元折算壹日。減為有期徒刑壹月又
拾伍日；如易科罰金，以銀元佰元即新臺幣玖佰元折算壹日。
緩刑貳年。
遠東國際商業銀行分期付款申請書偽簽之「乙○○」署名計枚
，均沒收之。
    犯罪事實
一、緣甲○○曾為址設新竹市○○區○○路20號之天盛網路科技
    股份有限公司（下稱天盛公司）「新竹生活館」之業務代表
    ，其於民國94年3 月間某日，向乙○○遊說購買天盛公司所
    販售之網路數位教材約新臺幣（下同）14萬9,580 元，因金
    額龐大，甲○○遂告知乙○○可用分期付款方式支付款項予
    天盛公司，但隱瞞分期付款方式係向銀行申請信用貸款後而
    分期返還金額予債權銀行，亦未取得相關銀行貸款書交予乙
    ○○申貸，致使乙○○誤認係向天盛公司繳納分期價金，而
    同意購買前開教材，並交付國民身分證影本予甲○○。嗣甲
    ○○為向遠東國際商業銀行（下稱遠東商銀）辦理貸款，竟
    與其友人徐玫子（原名徐上紋）共同基於意圖為自己不法之
    所有、行使偽造私文書之犯意聯絡，未徵得乙○○之同意及
    授權，於94年3 月14日某時，在上址之天盛公司「新竹生活
    館」處，由徐玫子在遠東商銀分期付款申請書上之「申請人
    基本資料姓名欄」、「本人親簽欄」、「申請人正楷中文親
    簽欄」等處偽簽「乙○○」署名各1枚（計3枚），連同上開
    國民身分證影本，委由不知情之鍾年秀傳真至遠東商銀，以
    此方式而行使之；並於同日冒用「乙○○」名義接受遠東商
    銀之貸款電話照會，使遠東商銀核貸人員信以為真陷於錯誤
    ，遂於94年3月31日據以實際核撥12萬7,143元之貸款予天盛
    公司，致乙○○、遠東商銀受有上開財產損害，且影響遠東
    商銀核發貸款對象身分之正確性。嗣因乙○○接獲遠東商銀
    之催告，要求乙○○清償其所撥付之信用貸款，經乙○○請
    求遠東商銀回傳貸款申請書資料，始知甲○○、徐玫子共同
    冒用乙○○名義申辦貸款及冒名簽署該申貸文件，查悉上情
    。
二、案經乙○○訴由南投縣政府警察局埔里分局報告臺灣南投地
    方法院檢察署檢察官偵查起訴，經臺灣南投地方法院諭知管
    轄錯誤判決移送本院審理暨臺灣新竹地方法院檢察署檢察官
    偵查後追加起訴。
    理    由
一、程序部分：
    按除被告所犯為死刑、無期徒刑、最輕本刑為3 年以上有期
    徒刑之罪或高等法院管轄第一審案件者外，於前條第1 項程
    序進行中，被告先就被訴事實為有罪之陳述時，審判長得告
    知被告簡式審判程序之旨，並聽取當事人、代理人、辯護人
    及輔佐人之意見後，裁定進行簡式審判程序，刑事訴訟法第
    273條之1第1 項定有明文。本案被告甲○○、徐玫子所犯係
    死刑、無期徒刑、最輕本刑為3 年以上有期徒刑以外之罪，
    其於準備程序中就被訴事實為有罪之陳述，經告知簡式審判
    程序之旨，並聽取公訴人及被告甲○○、徐玫子之意見後，
    本院認為適宜進行簡式審判程序，合先敘明。
二、認定被告甲○○、徐玫子犯行所憑之各項證據：
（一）被告甲○○於檢察事務官詢問之供述及本院準備程序、簡
      式審判程序時之自白。其稱：伊忘記進入天盛公司時間，
      但於94年3 月間確實擔任天盛公司之業務代表，當時有向
      告訴人乙○○遊說購買天盛公司之網路數位教材，因金額
      龐大，有向告訴人乙○○說明可用分期方式支付，但未經
      告訴人乙○○同意，就由被告徐玫子於94年3 月14日以告
      訴人乙○○名義向遠東商銀申辦信用貸款，由被告徐玫子
      在聲請書上簽寫告訴人乙○○之名字及冒用告訴人乙○○
      名義接受遠東商銀之電話照會等語（見臺灣南投地方法院
      檢察署【下稱南投地檢】97年度偵緝字第167 號偵查卷第
      14、15、29、30頁，本院98年度審訴字第1028號刑事卷宗
      第67頁背面、第72頁背面、第74頁）。
（二）共同被告徐玫子於警詢、檢察事務官詢問及臺灣南投地方
      法院準備程序、審判程序時之供述及本院準備程序、簡式
      審判程序時坦承不諱。其稱：她係被告甲○○之友人，從
      事美容業，但有時會天盛公司新竹分公司幫忙說明，被告
      甲○○曾於94年3 月14日在天盛公司新竹分公司要伊在遠
      東商銀貸款資料上之申請人基本資料、服務單位及申請人
      簽名等欄位上填寫告訴人乙○○之姓名及資料，並且請伊
      順便接受電話照會，要伊於當天冒充告訴人乙○○，依照
      申請書資料向銀行回答告訴人乙○○之基本資料，至於後
      來核撥貸款之事情並不知情等語（南投地檢97年度偵字第
      127 號偵查卷第62、63頁，97年度他字第15、16頁，臺灣
      南投地方法院98年度訴字第30號刑事卷宗第14、41、42、
      123頁，本院98年度審訴字第873號刑事卷宗第17、23、24
      、34、39頁背面、第42、46、47頁）。
（三）告訴人乙○○警詢、檢察事務官詢問、臺灣南投地方法院
      準備程序訊問時之指訴。其稱：她曾於94年3 月間，在住
      處向任職於天盛公司之業務代表即被告甲○○購買數位教
      材專案產品，因金額龐大，被告甲○○建議得採用分期付
      款方式來支付公司價金，並沒有說係向遠東商銀辦理貸款
      ，當時她有提供本人身分證件影本給被告被告甲○○，後
      來她將數位教材專案產品退貨，因沒有人承接，就於94年
      4、5月間先繳交2 期現金予被告甲○○，但她於95年間接
      獲遠東商銀電話告知清償信用貸款款項及法院查封土地通
      知書，經她向遠東商銀查閱信用貸款之申請書，發現該申
      請人上之名字不是她所簽寫，行動電話號碼也不是她所使
      用，聯絡人余世賓、孫寶玲也都不認識，才知悉係被告甲
      ○○未經她同意，要同案被告徐玫子冒用她的名義在申請
      書上簽她的名字向遠東商銀申辦貸款，並由共同被告徐玫
      子接受遠東商銀電話照會等語（見南投縣政府警察局埔里
      分局投埔警刑字第9600017621號刑案偵查卷宗【下稱南投
      警卷】第5 至8 頁，南投地檢96年度他字第360 號偵查
      卷第16至19頁，97年度偵字第127 號偵查卷第12、13、69
      、70頁，97年度偵緝字第167 號偵查卷第29、30、47、48
      頁，臺灣南投地方法院98年度訴字第30號刑事卷宗第36、
      42頁）。
（四）證人洪智裕於警詢、檢察事務官詢問時之證述。其稱：他
      係遠東商銀之貸款部分業務主管，告訴人乙○○曾於94年
      3 月14日向遠東商銀申請信用貸款，當時告訴人乙○○本
      人未到遠東商銀申請，而係由天盛公司經辦人鍾年秀提供
      告訴人乙○○之聲請書，因遠東商銀有跟天盛公司簽訂合
      作協議書，由天盛公司確認申請人身分後，經過審核部門
      內部審核，再由遠東商銀針對申請人之信用條件透過電話
      照會，確認申請人申貸之資料及查核信用狀況，再依照申
      請書上所填資料做為貸款核否之決定，原則上係以傳真資
      料來審核，待核准貸款後，天盛公司才會交付客戶之申貸
      正本資料，本件告訴人乙○○申貸，遠東商銀有依申請人
      資料上之電話依銀行徵信流程親自向申請人以電話對保之
      方式做確定，之後因告訴人乙○○未準時繳款，遂向法院
      聲請強制執行等語（見南投警卷第7至9頁，南投地檢97
      年度偵字第127號偵查卷第21至24頁）。
（五）證人鍾年秀於臺灣南投地方法院審判程序時之證述。其稱
      ：她於94年3 月間，擔任天盛公司新竹生活館之館長，負
      責呈報銀行申請貸款之業務，當時被告甲○○將告訴人乙
      ○○銀行貸款申請書送來時，並不知悉係由被告徐玫子代
      簽，後來隔了2、3個月後，聽到同事傳聞才知道這件事情
      ，至於核撥之貸款全額流向天盛公司等語（臺灣南投地方
      法院98年度訴字第30號刑事卷宗第116至119頁）。
（六）遠東商銀分期付款申請書、手機照會紀錄資料查詢、審核
      資料- 進件資料查詢、催繳紀錄、攤還收息記錄查詢單、
      分期付款申貸作業系統進件覆核流程圖及遠東商銀98年4
      月20日刑事陳報狀暨分期付款撥款日報表、放款撥款收入
      傳票及撥款明細影本各1 份等在卷可參（見南投地檢97年
      度偵字第127 號偵查卷第26至33、34頁，臺灣南投地方法
      院98年度訴字第30號刑事卷宗第54至57頁）：佐證告訴人
      乙○○遭人冒名向遠東商銀申請貸款，並在分期付款申請
      書偽簽署名及電話照會後，經遠東商銀審核准以告訴人乙
      ○○名義聲請之信用貸款，扣除帳管費用2萬2,437元後，
      於94年3月31日撥款14萬9,582 元至天盛公司帳戶等情。
（七）綜上，被告甲○○、徐玫子等人本件犯行，事證明確，均
      應依法分別予以論科。
三、新舊法比較：查被告甲○○、徐玫子等人行為後，刑法部分
    條文業於94年1月7日修正，94年2月2日公布，95年7月1日施
    行，現行刑法第2條第1項規定：「行為後法律有變更者，適
    用行為時之法律，但行為後之法律有利於行為人者，適用最
    有利於行為人之法律」，上開規定乃與刑法第1 條罪刑法定
    主義契合，而貫徹法律禁止溯及既往原則，係規範行為後法
    律變更所生新舊法律比較適用之準據法，是刑法第2 條本身
    雖經修正，但該條既屬適用法律之準據法，本身尚無比較新
    舊法之問題，應一律適用裁判時之現行刑法第2條第1項之規
    定，為「從舊從輕」之比較，以決定適用之刑罰法律，先予
    敘明。且比較時應就罪刑有關之共犯、未遂犯、想像競合犯
    、牽連犯、連續犯、結合犯，以及累犯加重、自首減輕暨其
    他法定加減原因（如身分加減）與加減例等一切情形，綜其
    全部罪刑之結果而為比較，此有最高法院95年第8 次刑事庭
    會議決議可資參照。次第：
（一）被告甲○○、徐玫子等人於行為後，刑法第28條業經修正
      公布施行，修正後刑法第28條規定：「2 人以上共同實行
      犯罪之行為者，皆為正犯。」，與修正前同條規定：「2
      人以上共同實施犯罪之行為者，皆為正犯。」不同，經比
      較後，修正後之規定並無較有利於被告甲○○、徐玫子等
      人之情形，依修正後刑法第2條第1項從舊從輕原則，應依
      修正前刑法第28條規定論處。
（二）刑法第55條後段牽連犯之規定，業於94年1月7日修正公布
      刪除，並於95年7月1日施行，則被告甲○○、徐玫子等人
      之犯行，因行為後新法業已刪除牽連犯之規定，此刪除雖
      非犯罪構成要件之變更，但顯已影響行為人刑罰之法律效
      果，自屬法律有變更，依刑法第2條第1項規定，比較新、
      舊法結果，仍應適用最有利於被告甲○○、徐玫子等人之
      行為時法律即廢止前刑法第55條後段牽連犯之規定。
（三）又被告甲○○、徐玫子等人行為時之易科罰金折算標準，
      依廢止前罰金罰鍰提高標準條例第2 條前段規定，就其原
      定數額提高為100倍折算1日，則被告甲○○、徐玫子等人
      行為時之易科罰金折算標準，依現行法規所定貨幣單位折
      算新臺幣條例第2 條規定，應以銀元300元即新臺幣900元
      折算1日，惟94年2月2日修正後之刑法第41條第1項規定：
      「犯最重本刑為五年以下有期徒刑以下之刑之罪，而受六
      個月以下有期徒刑或拘役之宣告者，得以新臺幣一千元、
      二千元或三千元折算一日，易科罰金。但確因不執行所宣
      告之刑，難收矯正之效，或難以維持法秩序者，不在此限
      。」；至98年12月30日修正公布，99年1月1日施行之刑法
      第41條第1 項規定為「犯最重本刑為五年以下有期徒刑以
      下之刑之罪，而受六月以下有期徒刑或拘役之宣告者，得
      以新臺幣一千元、二千元或三千元折算一日，易科罰金。
      但易科罰金，難收矯正之效或難以維持法秩序者，不在此
      限。」，僅屬文字之修正。再者，關於數罪併合處罰得否
      易科罰金部分，修正前刑法第41條第2 項原規定「併合處
      罰之數罪，均有前項情形，其應執行之刑逾六月者，亦同
      。」，94年2月2日修正為「前項規定於數罪併罰，其應執
      行之刑未逾六月者，亦適用之。」，98年1 月21日再增訂
      刑法第41條第8 項規定「第一項至第三項規定於數罪併罰
      ，其應執行之刑未逾六個月者，亦適用之。」，98年12月
      30日再修正為「第一項至第四項及第七項之規定，於數罪
      併罰之數罪均得易科罰金或易服社會勞動，其應執行之刑
      逾六月者，亦適用之。」，故經比較結果後，95年7月1日
      及99年1月1日修正施行之刑法第41條均非較有利於被告甲
      ○○、徐玫子等人，故依刑法第2條第1項前段之規定，仍
      應依行為時之法律即95年7月1日修正施行前刑法第41條之
      規定。
（四）按修正後刑法施行法增訂第1條之1規定：「中華民國94年
      1月7日刑法修正施行後，刑法分則編所定罰金之貨幣單位
      為新臺幣。94年1月7日刑法修正時，刑法分則編未修正之
      條文定有罰金者，自94年1月7日刑法修正施行後，就其所
      定數額提高為30倍。但72年6 月26日至94年1月7日新增或
      修正之條文，就其所定數額提高為3 倍」；另刑法第33條
      第5款修正為：「主刑之種類如下：五、罰金：新臺幣1千
      元以上，以百元計算之」。是修正後，本案所涉之詐欺取
      財之罰金刑最高額上限雖無變更，惟最低額下限則提高為
      新臺幣1,000 元，比較修正前、後之刑法，自以行為時關
      於科處罰金刑之法律較有利被告甲○○、徐玫子等人。
（五）綜合上述各條文修正前後之比較，揆諸修正後刑法第2 條
      第1 項規定之「從舊從輕」原則及前揭最高法院決議意旨
      ，95年7月1日修正公布施行之刑法規定並非較有利於被告
      甲○○、徐玫子等人，爰依刑法第2條第1項前段規定，適
      用行為時即95年7月1日修正公布施行前之刑法規定，對被
      告甲○○、徐玫子等人較為有利。
四、論罪科刑：
（一）論罪：
  １、按「刑法上之偽造署押罪，係指單純偽造簽名、畫押而言
      ，若在制式之書類上偽造他人簽名，已為一定意思表示，
      具有申請書或收據等類性質者，則係犯偽造文書罪」，此
      有最高法院85年度臺非字第146 號判決可資參照。故被告
      徐玫子在屬私文書性質之遠東商銀分期付款申請書上之「
      申請人基本資料姓名欄」、「本人親簽欄」、「申請人正
      楷中文親簽欄」等處偽簽「乙○○」署名後，進而交由被
      告甲○○轉交予不知情之證人鍾年秀以傳真方式向遠東商
      銀申請分期貸款而行使之，因而致遠東商銀審核人員信以
      為真而陷於錯誤，據以核撥申請款項至天盛公司帳戶等情
      ，核此部分所為，係犯刑法第216條、第210條之行使偽造
      私文書罪及同法第339條第1項之詐欺取財罪。且偽簽署名
      係偽造私文書之部分行為；偽造之低度行為復為行使之高
      度行為所吸收，均不另論罪。
  ２、間接正犯：被告甲○○利用不知情之證人鍾年秀將偽造之
      遠東商銀分期付款申請書以傳真方式向遠東商銀申請分期
      貸款之犯行，為間接正犯。
  ３、共同正犯：被告甲○○、徐玫子等人就上開行使偽造私文
      書及詐欺取財等犯行，均有犯意聯絡及行為分擔，均應論
      以共同正犯。
  ４、牽連犯：又被告甲○○、徐玫子等人所犯上開行使偽造私
      文書罪、詐欺取財罪2 罪間，具有方法、結果之牽連關係
      ，依廢止前刑法第55條後段規定，從一重以行使偽造私文
      書罪論處。
（二）量刑：爰審酌被告徐玫子前無任何刑事紀錄，素行尚佳；
      被告甲○○雖有過失致死前科，然距本件犯行已逾10年，
      堪認素行尚可，此有渠等臺灣高等法院被告前案紀錄表2
      份在卷可憑，然被告甲○○竟為一己之私而與同案被告徐
      玫子基於犯意聯絡，共同在遠東商銀分期付款申請書上偽
      簽告訴人乙○○之署名，以此方式向遠東商銀申請貸款詐
      取財物，足以生損害於告訴人乙○○及遠東商銀，所為實
      不足取；惟念渠等犯後均坦認犯行，態度尚可，及其犯罪
      動機、手段、智識程度及參與程度等一切情狀，就被告甲
      ○○、徐玫子等人所涉之犯行，各量處如主文暨附表所示
      之刑，併諭知易科罰金之折算標準，以示懲儆。
（三）減刑：末查被告甲○○、徐玫子等人本件犯行，犯罪時間
      均係在96年4 月24日以前，核與中華民國九十六年罪犯減
      刑條例第2 條第1 項第3 款規定相符，被告甲○○雖經臺
      灣南投地方法院檢察署於97年9 月19日以投檢兆偵忠緝字
      第651 號通緝書發布通緝，嗣於98年8 月12日以投檢兆偵
      忠銷字第532 號撤銷通緝書等資料在卷可稽（見臺灣南投
      地方法院檢察署97年度偵字第127 號偵查卷第79、80頁、
      98 年 度偵緝字第167 號偵查卷第23頁），又經本院於99
      年5 月13日以99年新院燉刑正緝字第68號通緝書發布通緝
      ，嗣於99年6 月2 日以99年新院燉刑正銷字第89號撤銷通
      緝書等資料附卷可考（見本院98年度審訴字第1028號卷第
      43、44、75頁），經依中華民國九十六年罪犯減刑條例第
      5 條所定不得減刑之情，係指在該條例施行即96年7 月16
      日前，經通緝而未於96年12月31日以前自動歸案接受偵查
      、審判或執行者，核與本件被告甲○○係於該條例施行後
      始遭通緝之情形，尚屬有間，揆諸前揭規定，仍應適用上
      開減刑條例予以減刑，是認被告甲○○、徐玫子應予減刑
      ，爰依法均各減輕其刑如主文所示，併諭知易科罰金之折
      算標準，附此敘明。
（四）緩刑：再者，被告徐玫子前未曾因故意犯罪受有期徒刑以
      上刑之宣告等情，已如上述，茲念其因一時失慮，致罹刑
      典，經此偵查科刑之教訓，當已知所警惕，且與告訴人乙
      ○○達成和解，本院因認其前所宣告之刑，以暫不執行為
      適當，併予宣告緩刑2年，以啟自新。
（五）沒收：至被告徐玫子在遠東商銀分期付款申請書上之「申
      請人基本資料姓名欄」、「本人親簽欄」、「申請人正楷
      中文親簽欄」等處偽簽「乙○○」署名各1枚（計3枚），
      不問屬於犯人與否，均應依刑法第219 條規定，宣告沒收
      之；另被告徐玫子所偽造之遠東商銀分期付款申請書正本
      既已送交至遠東商銀審核，自已非屬被告徐玫子，爰依刑
      法第38條第3項之規定，不另為沒收之宣告，附此說明。
據上論斷，應依刑事訴訟法第273條之1第1 項、第299條第1項前
段，刑法第2條第1項前段、第11條前段、第216條、第210條、第
219 條、第74條第1項第1款，95年7月1日修正公布施行前刑法第
28條、第339 條第1 項、第55條後段、第41條第1 項前段、第2
項，98年9 月1 日修正公布施行後刑法第41條第2 項，廢止前罰
金罰鍰提高標準條例第1 條前段、第2 條，現行法規所定貨幣單
位折算新臺幣條例第2 條，中華民國九十六年罪犯減刑條例第2
條第1 項第3 款、第7 條，判決如主文。
本案經檢察官洪期榮到庭執行職務。
中    華    民    國    99    年    6     月    9     日
                  刑事第九庭  法  官    劉兆菊
以上正本證明與原本無異。
如不服本判決應於收受本判決後10日內向本院提出上訴書狀，上
訴書狀應敘述具體理由。上訴書狀未敘述上訴理由者，應於上訴
期間屆滿後20日內補提理由書狀於本院「切勿逕送上級法院」。
中    華    民    國    99    年    6     月    9     日
                              書記官    林兆嘉
附錄本案論罪科刑法條全文：
中華民國刑法第216條
行使第210條至第215條之文書者，依偽造、變造文書或登載不實
事項或使登載不實事項之規定處斷。
中華民國刑法第210條
偽造、變造私文書，足以生損害於公眾或他人者，處5 年以下有
期徒刑。
中華民國刑法第339條
意圖為自己或第三人不法之所有，以詐術使人將本人或第三人之
物交付者，處5年以下有期徒刑、拘役或科或併科1千元以下罰金
。
以前項方法得財產上不法之利益或使第三人得之者，亦同。
前二項之未遂犯罰之。

司法院資訊處製作；財團法人民間司法改革基金會備份。
